臺灣高等法院刑事判決　　　　　　93年度交上更(一)字第18號
上　訴　人　臺灣板橋地方法院檢察署檢察官
上　訴　人
即　被　告　甲○○
選任辯護人　莊鵬飛律師
上列上訴人因被告過失致死案件，不服臺灣板橋地方法院89年度
交訴字第70號，中華民國90年 8月31日第一審判決（起訴案號：
臺灣板橋地方法院檢察署89年度偵字第1514號）提起上訴，經判
決後，由最高法院發回更審，本院判決如下：
    主  文
原判決撤銷。
甲○○從事業務之人，因業務上之過失致人於死，處有期徒刑玖
月。
    事  實
一、甲○○係永安通運有限公司（以下簡稱為永安公司）僱用之
    營業大客車駕駛，為從事駕駛業務之人。於民國（下同）八
    十八年十一月二十九日上午六時許，駕駛車牌號碼Ａ二─一
    九六號遊覽車自臺北縣永和市往臺北市方向行駛，擬前往臺
    北縣永和市○○路仁愛公園載客，於途經臺北縣永和市○○
    路○段、保生路口左轉時，依道路交通安全規定於行經交岔
    路口左轉，應注意車前狀況，並隨時採取必要之安全措施，
    且依當時情形並無不能注意之情事，竟疏未注意及此，適因
    太平洋百貨公司（址設：臺北縣永和市○○路○段二三八號
    ，下稱太平洋百貨）施工期間，於騎樓及人行道均設置有圍
    籬或工作物，行人無法通行，因而使行人易作藩不得已而行
    至道路上行走，而於甲○○所駕駛之遊覽車左轉至保生路時
    ，遊覽車頭右角撞及易作藩身體，致使易作藩跌倒在地，而
    受有頭部外傷、顱內出血，經送醫不治死亡。甲○○則於肇
    事後，在有偵查犯罪職權之公務員查知其為犯人前，旋即叫
    救護車，而於救護車未前來時即搭乘計程車將易作藩送醫救
    治，並將遊覽車小姐劉佳臻留置現場向警方報案，而經劉佳
    臻委請路人報案，嗣於臺北縣政府警察局永和分局新生派出
    所警員乙○○經通報前往三軍總醫院時，甲○○主動向其陳
    述車禍肇事之事實而接受裁判。
二、案經甲○○自首而由臺北縣政府警察局永和分局報請臺灣板
    橋地方法院檢察署檢察官偵查起訴。
    理  由
一、訊據上訴人即被告甲○○供承有於上開時地，駕駛車牌號碼
    Ａ二─一九六號營業大客車，行經臺北縣永和市○○路○段
    、保生路口左轉時，殊未注意其左側車前狀況，致其車頭右
    角不慎撞擊被害人易作藩，致使被害人易作藩跌倒在地，因
    而受有頭部外傷、顱內出血，經送醫不治死亡之事實，並有
    道路交通事故調查報告表乙件及照片多幀附卷可憑，而被害
    人因本件車禍，致受有頭部外傷，導致顱內出血因而死亡等
    情，亦經臺灣板橋地方法院檢察署檢察官督同法醫師相驗屬
    實無訛，製有勘驗筆錄、驗斷書、相驗屍體證明書各乙件附
    卷可稽；而查本件車禍發生原因，經送請臺灣省臺北縣區車
    輛行車事故鑑定委員會（以下簡稱臺北縣區鑑定委員會）鑑
    定及臺灣省車輛行車事故覆議鑑定委員會覆議結果，均認被
    告駕駛營業大客車，行經閃光號誌交岔路口左轉時，未充分
    注意車前狀況，且左轉後駛越快慢車道分隔線撞及路邊行人
    ，為肇事原因，有臺北縣區鑑定委員會八十九年北行字第一
    三０四號函檢附北鑑字第八九六三六號鑑定意見書及臺灣省
    車輛行車事故覆議鑑定委員會九十年四月十三日府覆議字第
    八九一七二三號鑑定意見書各乙份附卷可考（見原審卷第十
    頁、第十一頁及第一七二頁、第一七三頁）（至臺北縣區鑑
    定委員會鑑定意見雖認被害人當時穿越道路時未行走地下道
    ，同為肇事原因，然查，依告訴人易建華指述：被害人平日
    清晨均有前往住處附近永平國小散步之習慣等語，而依被害
    人家屬所繪製並為被告所供認之車禍現場附近相關位置圖所
    示，該臺北縣永和市永平小學前穿越保生路設有一斑馬線，
    且依告訴人易建華供稱被害人於散步完畢，習慣沿永平小學
    前之斑馬線穿越保生路，再沿保生路上靠太平洋百貨公司人
    行道行走穿越中山路口返回臺北縣永和市○○路○段二二五
    之一號七樓住家等語，茲查該永平小學前既設有一斑馬線，
    衡情被害人於永平小學散步完畢欲返家時，當必行走斑馬線
    以穿越保生路，理無行至保生路與中山路口再違規穿越保生
    路之理，況依卷附警員乙○○製作之道路交通事故調查報告
    表上事故現場圖所示，被害人係在緊鄰人行道之路邊遭撞擊
    倒地，並非倒臥在馬路中央，此亦據被告供認在卷，被害人
    並非違規穿越保生路時遭撞擊，又該中山路與保生路口雖設
    有行人地下道，惟查該永平小學前既設有穿越保生路之斑馬
    線，被害人於永平小學散步完畢欲返回住處時，當即行走於
    該斑馬線以穿越保生路，理無要求被害人應行至中山路與保
    生路口以行走人行地下道穿越保生路之理，是臺北縣區鑑定
    委員會鑑定意見認被害人穿越道路未走人行地下道致遭撞擊
    ，核與事實不符，附此敘明）。茲按汽車行駛時，駕駛人應
    注意車前狀況，並隨時採取必要之安全措施，道路交通安全
    規則第九十四條第三項定有明文，被告為營業大客車之駕駛
    人，自應注意上揭道路交通安全規定，而依上揭道路交通事
    故調查報告表所載，本件車禍肇事時地之天候為陰，光線為
    清晨，道路無缺陷，無障礙物，路況良好，並無不能注意之
    情事，詎被告駕駛營業大客車行經上揭路口左轉時，依被告
    供呈當時下毛毛雨，天色很暗，伊只注意右側有無來車，沒
    有注意在左側的被害人云云，是被告駕駛營業大客車左轉時
    顯疏未注意其車前狀況，其有違反上揭道路交通安全規定，
    堪予認定，就本件車禍之發生顯有過失，而被害人並因本件
    車禍致受上述傷害死亡，是被告之過失行為與被害人死亡結
    果間具有相當因果關，事證明確，被告犯行，應堪認定。
二、至被告及其辯護人雖辯稱：當時保生路人行道上並無圍籬，
    被害人理應行走於人行道上，其行走在慢車道上被撞，也有
    過失云云。惟查，本件案發時適值太平洋百貨開幕施工期間
    ，於騎樓及人行道上均設置有圍籬等情，業據證人即前往現
    場處理警員乙○○於原審法院審理中及本院本審準備程序到
    庭證稱：當時太平洋百貨正在施工，騎樓部分有用圍籬隔開
    ，人行紅磚道也有圍籬，只有靠近慢車道的地方留下約一公
    尺的通道等語（見原審卷第二一九頁及本院上更（一）卷第
    三三頁），而於原審法院前往現場勘驗時亦證稱：案發時從
    馬路向人行道內算起一公尺左右是用圍籬區隔，用綠色鐵架
    包圍百貨公司所有施工範圍等語，並有原審法院九十年七月
    十二日勘驗筆錄在卷可考（見原審卷第二四九頁至第二五六
    頁），是被告及其辯護人所辯肇事路段之保生路人行道上並
    無設置圍籬等語，顯非事實，至證人乙○○雖證稱圍籬距離
    保生路之慢車道尚留約一公尺之通道等語，惟依該肇事路段
    之現場圖所示，該保生路人行道上並設置一變電箱，此亦為
    被告所不否認（見本院上更（一）卷第四七頁），而依原審
    法院勘驗現場所繪製之肇事現場圖所示，該變電箱緊鄰保生
    路慢車道邊，寬約一．五公尺，則在其旁設有圍籬之情況下
    ，顯難供行人通行，則被害人於永平小學散步完畢，沿保生
    路欲返回住處途中，於行經肇事路段時，因無法行走於人行
    道上，致不得已行走於保生路之慢車道上，則被害人於變電
    箱附近之慢車道上遭被告駕車撞擊，實難認被害人就本件車
    禍之發生亦有過失，是被告就此所辯，要非事實，殊無足取
    。
三、查被告甲○○係永安公司之營業大客車司機，係屬從事駕駛
    業務之人，其於駕駛營業大客車行駛中肇事致被害人死亡，
    核其所為，係犯刑法第二百七十六條第二項之業務過失致人
    於死罪。茲按刑法第六十二條之所謂發覺，係指該管公務員
    已知犯罪事實並知犯罪人之為何人而言，至被害人以及被害
    人以外之人知悉其事並知其人，而該管公務員猶未知之者，
    仍不能不認為合於該條所謂未發覺之規定，縱有偵查犯罪職
    權之公務員知有犯罪事實，而尚未確知犯罪人為何人者，仍
    屬之（參照最高法院九十一年台上字第五二０三號、九十一
    年台上字第六三六八號判決），又所謂自首，祇以犯人在其
    犯罪未發覺前，自行向該管公務員申告其犯罪事實，而接受
    裁判為已足，至於嗣後對於阻卻責任之事由有所辯解，乃辯
    護權之行使，不能據此即推翻其先前自首之效力；查被告於
    肇事後，旋即叫救護車，惟於救護車未前來時即搭乘計程車
    將被害人送醫救治，且將遊覽車小姐劉佳臻留置現場向警方
    報案，而經劉佳臻委請路人報案，臺北縣政府警察局永和分
    局新生派出所警員乙○○經通報前往現場及三軍總醫院查訪
    處理，而於三軍總醫院中，被告主動向警員乙○○自承係肇
    事之司機等情，業據被告及證人劉佳臻、乙○○供、證述在
    卷，而查警員乙○○據報前往現場處理時，現場留有肇事遊
    之覽車，固得推知肇禍者係遊覽車司機，惟尚未知悉究係何
    人駕駛該遊覽車，即尚未確認知何人為本件車禍之肇事者，
    此依證人乙○○於本院本審準備程序時亦證稱：伊當時接擭
    勤務中心通報車禍前往現場時只有看到一輛遊覽車，被告及
    被害人都不在現場，伊是經同事告知渠等在醫院，到醫院被
    告跟伊說他在永和左轉保生路時肇事，才知道是被告肇事，
    之前並不知道是何人肇事及車禍原因等語（見本院上更（一
    ）卷第二九頁至第三二頁），則警員前往現場及三軍總醫院
    時既尚未查知本件車禍肇事者為何人及本件車禍發生之原因
    ，而被告於其犯罪未發覺前，即自行向警察自承犯罪，並為
    願接受裁判之表示，當已足該當自首，是縱其嗣後對於過失
    責任有無有所辯解，並非即得認無接受裁判之意思，而影響
    其已自首之事實，仍應依刑法第六十二條前段自首之規定減
    輕其刑。原審以被告上述犯行事證明確，予以論罪科刑，固
    非無見，惟查，本件被害人係行走於肇事路段之保生路慢車
    道上遭被告駕車撞擊，原審遽認被害人係違規穿越道路時遭
    撞擊，核與事實不符，尚有未當；又被告於肇禍後，在有偵
    查犯罪職權之公務員查知其為犯人前，即自行向警察自承犯
    罪，並為願接受裁判之表示，已符自首要件，原審以被告於
    警詢時及偵審中否認對本件車禍發生有過失，即屬未承認犯
    罪及表示接受裁判之意思，且警員到場處理時，縱被告向其
    表明為肇事司機並陳述車禍發生經過，然其既無受裁判之表
    示，而認與自首之要件不合，其論斷同有未洽，是檢察官依
    告訴人之請求提起上訴，其上訴意旨以被害人非穿越道路而
    肇事，而指摘原審認定被害人係未行走人行道而穿越保生路
    ，致招撞擊，而以被害人就本件車禍之發生亦有過失等情係
    屬不當，暨被告上訴意旨以其係屬自首，均非無理由，則原
    判決既有可議，自應由本院予以撤銷改判，爰審酌被告之素
    行，犯罪之動機、目的、手段，過失之程度，因而所生之危
    害，肇事後坦認犯行，然迄仍未與被害人家屬達成民事和解
    ，賠償損害等一切情狀，量處有期徒刑九月。
據上論斷，應依刑事訴訟法第三百六十九條第一項前段、第三百
六十四條、第二百九十九條第一項前段、刑法第二百七十六條第
二項、第六十二條前段，罰金罰鍰提高標準條例第一條前段，判
決如主文。
本案經檢察官鄭富銘到庭執行職務。
中　　華　　民　　國　　94　　年　　2 　　月　　25　　日
　　　　　　　　　臺灣高等法院刑事第八庭
　　　　　　　　　　  　　　　　  審判長法　官　吳　敦
                                　　　  法　官  沈宜生
                                　　　  法　官　張傳栗
以上正本證明與原本無異。
如不服本判決，應於收受送達後十日內向本院提出上訴書狀，其
未敘述上訴之理由者並得於提起上訴後十日內向本院補提理由書
（均須按他造當事人之人數附繕本）。
                                        書記官　秦慧榮
中　　華　　民　　國　　94　　年　　3 　　月　　1 　　日
附錄：本案論罪科刑法條全文
刑法第二百七十六條
因過失致人於死者，處二年以下有期徒刑、拘役或二千元以下罰
金。
從事業務之人，因業務上之過失犯前項之罪者，處五年以下有期
徒刑或拘役，得併科三千元以下罰金。
